---
title: "NB2: 分布と個人差を図で確かめる"
lang: ja
format:
  html:
    toc: true
    code-fold: false
execute:
  echo: true
  warning: false
---

## このノートで行うこと

24名分の合成パイロットデータを使い、STEP 2の成果物を空のRセッションから作り直します。

1. 試行を参加者×条件へ要約する
2. 中央値・四分位範囲・参加者内差を計算する
3. 条件別分布図と参加者内対応図を保存する
4. 観察結果と、まだ言えないことを探索メモへ分けて書く

このデータは教材専用の合成データです。実在する参加者や研究結果ではありません。

## Projectの準備

学習ホームから次の5ファイルをダウンロードし、下の位置へ置いてください。

```text
Project/
├── data/
│   └── expanded_pilot_trials.csv
├── step2_descriptive.R
├── step2_condition_plot.R
├── step2_participant_differences_plot.R
├── step2_report_and_transfer.R
└── nb2-stats.qmd
```

初回だけ、必要なパッケージをConsoleで導入します。

```{r}
#| eval: false
install.packages(c("dplyr", "readr", "ggplot2"))
```

## 入力を確認する

```{r}
trials <- readr::read_csv(
  "data/expanded_pilot_trials.csv",
  show_col_types = FALSE
)

c(
  rows = nrow(trials),
  participants = dplyr::n_distinct(trials$id),
  conditions = dplyr::n_distinct(trials$condition)
)
```

960行、24名、2条件と表示されます。行数と参加者数は別の数量です。

## 6つの成果物を作る

```{r}
source("step2_report_and_transfer.R", encoding = "UTF-8")
```

実行後、`output/`に3つのCSV、2つのPNG、1つの探索メモが作られます。

```{r}
list.files("output")
```

## 数値を読み直す

```{r}
descriptive_statistics <- readr::read_csv(
  "output/descriptive_statistics.csv",
  show_col_types = FALSE
)
participant_differences <- readr::read_csv(
  "output/participant_differences.csv",
  show_col_types = FALSE
)

descriptive_statistics
summary(participant_differences$incong_minus_cong)
```

報告するときは、「24名から得た884正答試行を、参加者×条件の48行へ要約した」のように、数値の単位を明記します。

## 図と探索メモを確認する

```{r}
knitr::include_graphics(c(
  "output/condition_distributions.png",
  "output/participant_differences.png"
))
```

```{r}
cat(readLines("output/exploratory_note.txt", encoding = "UTF-8"), sep = "\n")
```

条件別分布図は条件内の中央値・ばらつきを、参加者内対応図は同じ参加者の変化方向と差の大きさを示します。どちらも、この24名の合成標本を記述する図です。図だけから統計的有意差、母集団差、因果効果は結論しません。
