---
title: "NB3: 回帰・確率・尤度をシミュレーションで確かめる"
lang: ja
format:
  html:
    toc: true
    code-fold: false
execute:
  echo: true
  warning: false
---

## このノートで行うこと

STEP 2で記述したデータから、次の三つをbase Rだけで確かめます。

1. 連続応答を回帰で予測し、予測値と残差を分ける
2. 同じ確率でも観測割合が揺れることをシミュレーションする
3. 成功数と試行数からBinomial尤度を描く

以下のデータはすべて教材用の合成データです。結果を実在の参加者や因果効果の証拠として扱いません。

## Projectの準備

このノートは外部データや追加パッケージを必要としません。新しいRStudio Projectを作り、このファイルをProject直下へ置いて実行できます。

```text
Project/
└── nb3-sim.qmd
```

## 予測値と残差

各行を参加者一人の平均反応時間とし、睡眠時間との関連を線形回帰で要約します。

```{r}
study <- data.frame(
  participant = paste0("P0", 1:6),
  sleep_h = c(5.5, 6.0, 6.5, 7.0, 7.5, 8.0),
  mean_rt_ms = c(612, 598, 581, 567, 553, 548)
)

study$sleep_c <- study$sleep_h - mean(study$sleep_h)
fit <- lm(mean_rt_ms ~ sleep_c, data = study)

study$predicted_rt_ms <- fitted(fit)
study$residual_ms <- resid(fit)
study
```

各行では、観測値 = 予測値 + 残差です。

```{r}
all.equal(
  study$mean_rt_ms,
  study$predicted_rt_ms + study$residual_ms
)
```

この回帰は、この合成標本における関連を要約します。自主的な睡眠時間と反応時間の関連だけから、睡眠を増やす介入の因果効果は結論しません。

## 同じ確率でも観測割合は揺れる

一問の正答確率を0.70、各人の試行数を20と仮定します。pは生成に使う確率、各人の正答割合は一度の観測結果です。

```{r}
set.seed(20260813)

p_correct <- 0.70
proportion_20 <- rbinom(
  n = 1000,
  size = 20,
  prob = p_correct
) / 20

hist(
  proportion_20,
  breaks = seq(-0.025, 1.025, by = 0.05),
  xlab = "20問中の正答割合",
  main = "p = 0.70 から生じる観測割合"
)
abline(v = p_correct, col = "firebrick", lwd = 2)
```

試行数だけを200へ変えると、観測割合の広がりは通常小さくなります。

```{r}
proportion_200 <- rbinom(
  n = 1000,
  size = 200,
  prob = p_correct
) / 200

c(
  sd_20_trials = sd(proportion_20),
  sd_200_trials = sd(proportion_200)
)
```

このシミュレーションは、Binomialという仮定の結果を確かめるものです。試行順による疲労や問題難易度、参加者差がある場合に、現実のデータが同じ生成過程に従うことを証明するものではありません。

## Binomial尤度を描く

20問中16問正答という観測を固定し、候補となる正答確率pごとに、その観測がどれほど整合的かを比べます。

```{r}
correct <- 16
trials <- 20
p_grid <- seq(0.01, 0.99, by = 0.01)
likelihood <- dbinom(
  correct,
  size = trials,
  prob = p_grid
)

plot(
  p_grid,
  likelihood,
  type = "l",
  xlab = "正答確率 p",
  ylab = "16正答を得る尤度"
)
abline(v = correct / trials, col = "firebrick", lty = 2)
```

尤度は、観測した16正答を固定し、異なるpを比較する関数です。曲線が0.80付近で高くても、p = 0.80が真である確率を直接示すものではありません。次のSTEPでは、priorと尤度を組み合わせてposterior distributionを作ります。

## ここまでの確認

- 回帰の係数、予測値、残差は別の量である
- 観測割合と生成確率は別の量である
- 成功数と試行数の両方がBinomial尤度の情報になる
- シミュレーション、尤度、因果効果の主張は別の問いである

## 一次資料

- [R stats: lm](https://stat.ethz.ch/R-manual/R-devel/library/stats/html/lm.html)
- [R stats: Binomial Distribution](https://stat.ethz.ch/R-manual/R-devel/library/stats/html/Binomial.html)
- [Stan User’s Guide: Regression Models](https://mc-stan.org/docs/stan-users-guide/regression.html)
