---
title: "NB4: ベイズ更新からMCMCまで"
lang: ja
format:
  html:
    toc: true
    code-fold: false
execute:
  echo: true
  warning: false
---

## このノートで行うこと

このノートでは、参加者内の得点差を格子近似で更新し、回帰のprior predictiveを確認し、brmsとCmdStanを使うMCMC実行へ進みます。

1. 同じ未知の平均についてprior・尤度・posteriorを作る
2. 得点尺度に照らしてprior predictiveを確認する
3. 代替priorで感度分析を行う
4. MCMCのchain・warmup・drawを記録し、診断を最初に読む

このノートのデータは教材用の小さな例です。観察された関連から因果効果は結論しません。

## 最小データを作る

```{r}
diff <- c(3, -1, 5, 2, 4, 0, 1, 6, 2, 3, -2, 4,
          1, 5, 0, 2, 3, 1, 4, -1, 2, 5, 0, 3)

dat <- data.frame(
  sleep_h = c(6.5, 8, 9, 7, 8.5, 7.5, 9.5, 6, 8, 7, 9, 8.5),
  score = c(63, 72, 76, 66, 74, 69, 82, 59, 72, 65, 79, 75)
)
dat$sleep_c <- dat$sleep_h - 8
```

## 格子近似によるベイズ更新

```{r}
mu_grid <- seq(-8, 8, length.out = 2001)
prior <- dnorm(mu_grid, mean = 0, sd = 4)
log_lik <- sapply(mu_grid, function(mu) {
  sum(dnorm(diff, mean = mu, sd = 4, log = TRUE))
})
likelihood_shape <- exp(log_lik - max(log_lik))
posterior_raw <- prior * likelihood_shape
grid_width <- mu_grid[2] - mu_grid[1]
posterior_density <- posterior_raw /
  sum(posterior_raw * grid_width)
posterior_weight <- posterior_density * grid_width
likelihood_for_plot <- likelihood_shape /
  sum(likelihood_shape * grid_width)

matplot(
  mu_grid,
  cbind(prior, likelihood_for_plot, posterior_density),
  type = "l", lty = 1, lwd = 2,
  col = c("grey40", "steelblue", "firebrick"),
  xlab = "母平均差 mu（点）", ylab = "密度"
)
legend(
  "topright", c("muのprior", "likelihood（表示用）", "muのposterior"),
  col = c("grey40", "steelblue", "firebrick"), lty = 1, lwd = 2
)

set.seed(2026)
draws <- sample(mu_grid, 100000, replace = TRUE, prob = posterior_weight)
interval_90 <- quantile(draws, c(.05, .5, .95))
interval_90
mean(draws > 2)

hist(draws, breaks = 40, probability = TRUE,
     col = "grey90", border = "white",
     xlab = "母平均差 mu（点）", main = "muの事後分布")
abline(v = interval_90[c(1, 3)], lty = 2)
abline(v = 2, col = "firebrick", lwd = 2)
legend("topright", c("90%区間", "実用上の基準: 2点"),
       col = c("black", "firebrick"), lty = c(2, 1), lwd = c(1, 2))
```

横軸は参加者ごとの得点差ではなく、母平均差`mu`というparameterです。`posterior_density`は図の高さ、`posterior_weight`は格子点をdrawするときの確率です。青い尤度は形を比べるためだけに縦方向を調整しており、muの確率ではありません。ここでの区間と確率は、正規生成過程、指定したprior、教材データに条件づく要約です。

## prior predictive

初回だけ、brmsとCmdStanRを導入します。CmdStanの導入にはC++コンパイラが必要で、完了まで時間がかかります。

```{r}
#| eval: false
install.packages("brms")
install.packages(
  "cmdstanr",
  repos = c("https://stan-dev.r-universe.dev", getOption("repos"))
)
library(cmdstanr)
check_cmdstan_toolchain()
install_cmdstan()
```

```{r}
#| eval: false
library(brms)

priors <- c(
  set_prior("normal(70, 15)", class = "Intercept"),
  set_prior("normal(0, 5)", class = "b"),
  set_prior("exponential(1/15)", class = "sigma")
)

prior_fit <- brm(
  score ~ sleep_c, data = dat, family = gaussian(), prior = priors,
  sample_prior = "only", chains = 4, iter = 1000, seed = 123,
  backend = "cmdstanr"
)

new_dat <- data.frame(sleep_h = seq(4, 12, length.out = 50))
new_dat$sleep_c <- new_dat$sleep_h - 8
prior_means <- posterior_epred(
  prior_fit, newdata = new_dat, ndraws = 50
)
matplot(
  new_dat$sleep_h, t(prior_means), type = "l", lty = 1,
  col = adjustcolor("steelblue", alpha.f = 0.15),
  xlab = "睡眠時間", ylab = "平均得点"
)
abline(h = c(0, 100), lty = 2)
```

50本の線はpriorが許す平均関係であり、一人ひとりの得点の散らばりはまだ含みません。

```{r}
#| eval: false
pp_check(prior_fit, type = "dens_overlay", ndraws = 50)
```

こちらはsigmaによる散らばりも含む複製得点です。0〜100の外へ頻繁に出るなら、prior、正規の観測モデル、得点尺度を検討します。観測値に似せること自体を目的にpriorを調整しません。

## MCMCを実行し、診断と事後予測を確認する

```{r}
#| eval: false
fit <- update(
  prior_fit,
  sample_prior = "no",
  chains = 4,
  iter = 2000,
  warmup = 1000,
  seed = 2026
)

summary(fit)
nuts_params(fit)
pp_check(fit, type = "dens_overlay")
```

4 chain・`iter = 2000`・`warmup = 1000`なら、warmup後のdrawは合計4,000です。推定値の前にdivergence、R-hat、ESSを確認します。診断が良くても、尤度・prior・観測過程の妥当性や因果主張は別に検討します。

## 感度分析と実行記録

```{r}
#| eval: false
wide_priors <- c(
  set_prior("normal(70, 30)", class = "Intercept"),
  set_prior("normal(0, 10)", class = "b"),
  set_prior("exponential(1/30)", class = "sigma")
)
fit_wide <- update(fit, prior = wide_priors)
posterior_summary(fit, pars = "b_sleep_c")
posterior_summary(fit_wide, pars = "b_sleep_c")

sessionInfo()
cmdstanr::cmdstan_version()
```

感度分析では、何を一つだけ変え、何を変えなかったかを記録します。近い結論ならこの範囲のprior変更に頑健と限定して書けます。違うなら、データだけでの識別の弱さや、仮定への依存を報告します。
