---
title: "NB5: brmsで研究質問から予測と点検へ進む"
format: html
execute:
  echo: true
---

```{r}
#| label: setup
# install.packages("brms")  # 初回だけ実行する
library(brms)
set.seed(2026)
```

このノートでは、小さな合成データで連続応答をモデル化します。実データの結論ではなく、式・prior・予測・点検の流れを練習するための例です。

```{r}
#| label: data
n <- 60
dat <- data.frame(
  practice_h = runif(n, 0, 4),
  baseline = rnorm(n, 70, 10)
)
dat$practice_c <- dat$practice_h - mean(dat$practice_h)
dat$baseline_c <- dat$baseline - mean(dat$baseline)
dat$practice_group <- factor(
  ifelse(dat$practice_h < median(dat$practice_h), "短い", "長い"),
  levels = c("短い", "長い")
)
dat$memory <- rnorm(
  n,
  72 + 3 * dat$practice_c + 0.4 * dat$baseline_c,
  8
)
head(dat)
```

まず観測データを見ます。これは未調整の全体像であり、基礎得点を同じにした比較や因果効果を示す図ではありません。

```{r}
#| label: observed-data
plot(
  dat$practice_h, dat$memory,
  xlab = "練習時間（時間）", ylab = "記憶得点",
  pch = 16, col = "grey40"
)
```

## 事前予測

```{r}
#| label: prior-predictive
priors <- c(
  set_prior("normal(70, 15)", class = "Intercept"),
  set_prior("normal(0, 8)", class = "b"),
  set_prior("exponential(1 / 15)", class = "sigma")
)

prior_fit <- brm(
  memory ~ practice_c + baseline_c,
  data = dat,
  family = gaussian(),
  prior = priors,
  sample_prior = "only",
  chains = 4, iter = 1000, seed = 2026
)
pp_check(prior_fit, type = "dens_overlay", ndraws = 50)
```

この図の細い線はparameterそのものではなく、priorから描いたparameterと観測モデルで生成した複製得点です。観測得点は尺度を比べる参照として重なりますが、priorの更新には使われていません。

## fit、診断、事後予測

```{r}
#| label: fit-and-check
fit <- update(prior_fit, sample_prior = "no")
summary(fit)
nuts_params(fit)
pp_check(
  fit,
  type = "stat_grouped",
  group = "practice_group",
  stat = "median"
)
```

`summary()`ではR-hatとESSを、`nuts_params()`ではdivergenceを確かめます。PPCは計算診断とは別に、モデルがデータの特徴を再現できるかを調べます。ここでは「練習時間が短い・長い人の典型的な得点を再現できるか」という問いに、条件別中央値の一図で答えます。この分け方は説明のためであり、因果的な条件を作ったわけではありません。

```{r}
#| label: predictions
new_dat <- data.frame(
  practice_c = c(-1, 0, 1),
  baseline_c = 0
)

mean_draws <- posterior_epred(fit, newdata = new_dat)
person_draws <- posterior_predict(fit, newdata = new_dat)

interval_90 <- function(draws) {
  t(apply(draws, 2, quantile, probs = c(.05, .5, .95)))
}
mean_90 <- interval_90(mean_draws)
person_90 <- interval_90(person_draws)
practice_h <- new_dat$practice_c + mean(dat$practice_h)

y_lim <- range(mean_90[, c(1, 3)], person_90[, c(1, 3)])
plot(practice_h, mean_90[, 2], type = "n", ylim = y_lim,
  xlab = "練習時間（時間）", ylab = "予測される記憶得点"
)
segments(
  practice_h - 0.04, mean_90[, 1],
  practice_h - 0.04, mean_90[, 3], lwd = 3
)
points(practice_h - 0.04, mean_90[, 2], pch = 16)
segments(
  practice_h + 0.04, person_90[, 1],
  practice_h + 0.04, person_90[, 3], lty = 2
)
points(practice_h + 0.04, person_90[, 2], pch = 1, cex = 1.2)
legend("topleft",
  legend = c("平均応答", "次に来る一人"),
  pch = c(16, 1), lty = c(1, 2), bty = "n"
)
```

塗りつぶした丸と実線は平均応答、白丸と破線は次に来る一人の得点です。同じ練習時間でも後者の区間が広いのは、個人ごとの揺れも含むからです。どちらを使うかは、集団の平均を知りたいのか、個人への予測が必要かで決めます。

## 次の一歩

- 同じ参加者の複数試行なら、`(1 + condition | participant)`のような階層構造を検討する。
- 正答なら`bernoulli()`、評定なら`cumulative()`、件数なら`poisson()`や`negbinomial()`を候補にする。
- 予測比較では、同じデータ・観測単位・将来の予測課題をそろえて`loo()`を使う。
- 良い診断や予測性能は、観察データからの因果効果を自動で示すものではない。
