---
title: "STEP 1 独立転移課題: 注意切替コスト"
subtitle: "列名と条件名が変わっても、品質ゲートから納品まで再構成する"
format:
  html:
    toc: true
execute:
  warning: false
  message: false
---

## この課題の目的

L11〜L16では、認知課題の`cong`・`incong`条件を分析しました。この課題では、別の研究者から届いた注意切替課題へ同じ考え方を移します。完成版`step1_analysis.R`は列名と条件名が違うため、そのままでは動きません。コードを丸ごと写すのではなく、各検査が何を守るのかを考えて変更してください。

研究上の依頼:

> 正答試行だけを使い、各参加者の切替コスト（`switch - repeat`）を記述してください。rawを保ち、問題行・検査済みデータ・参加者別成果物・解釈限界を再生成できる形で納品してください。

これは4名の合成パイロットデータです。母集団への一般化や、`trained`・`control`間の効果差は結論しません。

## 1. 課題ファイルを用意する

スターターZIPには必要なファイルが入っています。個別にこのノートだけを取得した場合は、次のチャンクを1回実行してください。

```{r}
dir.create("data/transfer", recursive = TRUE, showWarnings = FALSE)

base_url <- "https://ryuya-dot-com.github.io/Learning_Stan/"
downloads <- c(
  "data/transfer/switch_trials_dirty.csv",
  "data/transfer/switch_participants.csv",
  "challenges/step1_transfer_check.R"
)
destinations <- c(
  "data/transfer/switch_trials_dirty.csv",
  "data/transfer/switch_participants.csv",
  "step1_transfer_check.R"
)

for (index in seq_along(downloads)) {
  if (!file.exists(destinations[[index]])) {
    download.file(
      paste0(base_url, downloads[[index]]),
      destinations[[index]],
      mode = "wb"
    )
  }
}

stopifnot(file.exists(destinations))
```

## 2. まず表の意味を確認する

元ケースとの対応は次のとおりです。名前を置き換えるだけでなく、1行の意味と許容値を確認します。

| 元ケース | 転移課題 | 意味 |
|---|---|---|
| `id` | `participant_id` | 参加者ID |
| `cond` | `trial_type` | `repeat`または`switch` |
| `rt` | `response_ms` | 反応時間（ms） |
| `correct` | `is_correct` | 正答か |
| — | `block` | 実施ブロック |

```{r}
trials_path <- "data/transfer/switch_trials_dirty.csv"
participants_path <- "data/transfer/switch_participants.csv"

trials <- readr::read_csv(
  trials_path,
  na = c("", "NA"),
  show_col_types = FALSE
)
participants <- readr::read_csv(
  participants_path,
  na = c("", "NA"),
  show_col_types = FALSE
)

names(trials)
dim(trials)
names(participants)
tools::md5sum(trials_path)
```

このMD5値を作業記録へ残します。課題の最後にも同じ値である必要があります。

## 3. 自分のスクリプトを作る

`step1_transfer.R`を新しく作り、次を上から再実行できるようにしてください。

1. 期待する列名、列型、参加者キーの一意性を確認する。
2. 完全重複、`repeat`・`switch`以外、100〜3000msの範囲外、参加者表にないID、`is_correct`欠損を別々に記録する。
3. rawを上書きせず、次の2ファイルを作る。
   - `data/processed/switch_trials_issues.csv`
   - `data/processed/switch_trials_checked.csv`
4. 検査済みデータから正答試行だけを残し、参加者×条件で平均を求める。
5. 横長へ変換し、`switch_cost_ms = switch - repeat`を作る。
6. 次の2成果物を保存する。
   - `output/switch_costs.csv`
   - `output/transfer_note.txt`
7. 保存したファイルを読み直し、行数・列名・値を確認する。

問題ラベルは自己チェッカーと合わせるため、次の5つを使います。

- `duplicate`
- `invalid_trial_type`
- `response_out_of_range`
- `unknown_participant`
- `missing_correct`

## 4. 完成条件

自己チェッカーはコードの書き方ではなく成果物を検査します。次の契約をすべて満たしてください。

- rawのMD5が配布時から変わっていない
- 問題一覧が5行で、5種類のラベルが各1件
- 検査済みデータが16行
- 正答試行が14行
- `switch_costs.csv`が4行で、列は`participant_id`、`repeat`、`switch`、`switch_cost_ms`
- `transfer_note.txt`が、`分析対象:`・`記述結果:`・`解釈の限界:`で始まる3行
- 1行目に`正答試行`、2行目に`4名全員`、3行目に`一般化`を含め、何を分析し、何が記述され、何を結論できないかを区別している

## 5. 自己チェッカーを実行する

すべての成果物を作った後、Consoleで実行します。`TRANSFER PASS`が表示されれば、データ契約を満たしています。

```{r}
#| eval: false
#| purl: false
source("step1_transfer_check.R", encoding = "UTF-8")
```

失敗した場合は、チェックを消したり期待値へ直接合わせたりせず、自分の中間表と処理順を確認します。特に、誤答除外の前後、問題行を除いた後、横長変換の前後で行数と1行の意味を言葉にしてください。

## 6. 振り返り

次の3点を短く記録します。

1. 元ケースからそのまま再利用できた考え方は何ですか。
2. 列名・条件名が変わったため修正した箇所はどこですか。
3. 完成版スクリプトを見ずに判断できなかった箇所はどこですか。
